【裁判字號】    98,訴,4091
【裁判日期】    981231
【裁判案由】    毒品危害防制條例
【裁判全文】
臺灣板橋地方法院刑事判決              98年度訴字第4091號
公  訴  人  臺灣板橋地方法院檢察署檢察官
被      告  甲○○
指定辯護人  扶助律師吳忠德律師
上列被告因毒品危害防制條例案件，經檢察官提起公訴（98年度
偵字第26105 號），本院判決如下：
    主  文
甲○○販賣第二級毒品未遂，處有期徒刑壹年拾月。扣案之第二
級毒品甲基安非他命壹包（驗餘淨重零點玖壹零捌公克）沒收銷
燬之，包裝上開甲基安非他命毒品之外包裝袋壹只沒收，扣案之
SONY ERISSON行動電話壹具（含0000000000門號SIM 卡壹枚）沒
收。
    事  實
一、甲○○明知甲基安非他命係毒品危害防制條例第2 條第2項
    第2 款規定之第二級毒品，不得販賣、持有，竟為供己施用
    之目的於民國98年9 月23日21時許，自「UThome網際空間聊
    天室」之「北部人聊天室」，與姓名年籍不詳、代號「糖果
    屋」之成年男子約定，於同日23時許在臺北縣土城市○○路
    ○ 段214 號「雲林鵝肉城」前，以新臺幣（下同）2,000 元
    購買數量不詳之第二級毒品甲基安非他命1 小包，嗣因思及
    失業不願增加家人之負擔，而萌意圖販賣第二級毒品甲基安
    非他命以營利之犯意，欲將其施用所餘之甲基安非他命毒品
    轉售他人以營利（甲○○所涉施用第二級毒品部分，業由檢
    察官另案偵處中），旋於翌（24）日13時許，在臺北縣土城
    市○○路13巷5 弄7 之1 號住處內，利用電腦設備透過網際
    網路連結至上開聊天室（網址為http://tfn135.fl.com.tw/
    ），以「便宜糖果屋」之代號，進入一般不特定人均能登入
    之上開聊天室內，使人產生販賣第二級毒品甲基安非他命之
    認知。適有臺北市政府警察局大同分局警員張津華執行網路
    巡邏勤務，化名「GOOD」名義進入聊天室，發現上情，隨即
    喬裝買家，甲○○並留下行動電話號碼0000000000號作為交
    易聯絡，化名「GOOD」之警員張津華乃打前開甲○○之行動
    電話佯與甲○○商議毒品交易事宜，雙方乃議定以2,700 元
    之價格，販賣第二級毒品甲基安非他命1 小包予化名「GOOD
    」之警員張津華，並約定於翌（25）日在上開鵝肉城前進行
    交易。嗣甲○○依約於該日10時24分許抵達上開約定地點，
    將其所有之上開第二級毒品甲基安非他命1 包欲交予喬裝為
    買家之警員吳仁成時，為吳仁成當場逮捕，因未完成交易而
    未遂，並扣得甲○○所有之上開第二級毒品甲基安非他命1
    小包（驗前淨重0.9110公克，取樣0.0002公克，驗餘淨重
    0.9108公克）、所使用之上開SONY ERISSON行動電話1 具（
    含0000000000門號SIM 卡1 枚）。
二、案經臺北市政府警察局大同分局移送臺灣板橋地方法院檢察
    署檢察官偵查起訴。
    理  由
壹、證據能力：
一、刑事偵查技術上所謂之「釣魚」者，係指對於原已犯罪或具
    有犯罪故意之人，以設計引誘之方式，使其暴露犯罪事證，
    而加以逮捕或偵辦者而言。所謂「陷害教唆」者，則指行為
    人原不具犯罪之故意，純因司法警察之設計教唆，始萌生犯
    意，進而實行犯罪構成要件之行為者而言。前者（即「釣魚
    」），純屬偵查犯罪技巧之範疇，並未違反憲法對於基本人
    權之保障，且於公共利益之維護有其必要性存在，故依「釣
    魚」方式所蒐集之證據資料，原則上非無證據能力（最高法
    院95年台上字第161 號判決要旨可資參照）。而後者（即「
    陷害教唆」），因係以引誘或教唆犯罪之不正當手段，使原
    無犯罪故意之人因之萌生犯意而實行犯罪行為，再進而蒐集
    其犯罪之證據而予以逮捕偵辦；其手段顯然違反憲法對於基
    本人權之保障，且已逾越偵查犯罪之必要程度，對於公共利
    益之維護並無意義，其因此所取得之證據資料，應不具有證
    據能力。查證人即查獲本案之員警張津華係於網路巡邏中發
    現被告以「便宜糖果屋」之代號，暗示有販售甲基安非他命
    之意，乃佯與被告議定交易甲基安非他命之數量及價格，並
    約定交易地點，警方乃預為埋伏後查獲本案，此有被告所不
    爭執之證人張津華制作之職務報告書1 份及網路聊天室談話
    內容1 份在卷可稽（見偵卷第7 頁、第31-41 頁）。顯見被
    告先有販賣甲基安非他命之營利意圖，證人張津華乃佯與議
    定價格、約定交易甲基安非他命之地點，是警乃對原有犯罪
    故意之被告，誘出加以逮捕，非所陷害教唆，先予敘明。
二、又被告以外之人於審判外之陳述，雖不符同法第159 條之1
    至第159 條之4 之規定，但經當事人於審判程序同意作為證
    據，法院審酌該言詞陳述或書面陳述作成時之情況，認為適
    當者，亦得為證據；當事人、代理人或辯護人於法院調查證
    據時，知有第159 條第1 項不得為證據之情形，而未於言詞
    辯論終結前聲明異議者，視為有前項之同意，此據同法第
    159 條之5 規定甚明。鑒於採用傳聞證據排除法則之重要理
    由之一，係因傳聞證據未經當事人之反詰問予以覈實，若當
    事人願放棄對原供述人之反對詰問時，原則上即可承認該傳
    聞證據之證據能力，而揆諸我國刑事訴訟法第159 條之5 之
    立法理由，除參照前述傳聞證據排除法則之基本法理外，亦
    參考日本刑事訴訟法第326 條之立法例，查日本刑事審判實
    務之運作，有關檢察官及被告均同意作為證據之傳聞書面材
    料或陳述，可直接援引該國刑事訴訟法第326 條作為傳聞例
    外之法律依據，僅在檢察官與被告不同意之情況下，乃須根
    據其他傳聞例外規定俾以斟酌該等書面材料或陳述是否具有
    證據能力，在當事人間無爭執之案件中，傳聞證據基本上均
    可依據前引規定提出於法院使用。職是之故，我國刑事訴訟
    法第159 條之5 之適用應可作同上之解釋。經查，本判決後
    開所引用之各該被告以外之人於審判外之陳述（包括書面陳
    述），對本件各該被告而言，固皆屬傳聞證據，惟各該被告
    就前揭審判外陳述之證據能力，於本院準備程序及審判期日
    時均表示具有證據能力；而公訴檢察官、被告甲○○及其辯
    護人雖知上開證據資料為傳聞證據，但於本院準備程序及審
    判期日中則表示無意見而不予爭執，且迄至言詞辯論終結前
    亦未再聲明異議。本院審酌上開證據資料製作時之情況，尚
    查無違法不當及證明力明顯過低之瑕疵，亦認為以之作為證
    據應屬適當，故揆諸前開法律規定與說明，爰逕依刑事訴訟
    法第159 條之5 規定，認前揭證據資料均例外有證據能力。
貳、認定犯罪事實所憑之證據及理由：
    上揭事實迭據被告甲○○於警詢、偵查及本院審理中坦承不
    諱，核與證人即本案查獲之員警張津華所制之職務報告書及
    網路聊天室談話內容所載內容相符（見偵卷第7 頁、第31-4
    1 頁），並有當場查獲之甲基安非他命1 小包（驗前淨重
    0.9110公克，取樣0.0002公克，驗餘淨重0.9108公克）、被
    告所有供連絡販賣毒品所使用之SONY ERISSON行動電話1 具
    （含0000000000門號SIM 卡1 枚）扣案可稽。又扣案之白色
    透明晶體1 包經警於查獲當時為初步鑑定，呈甲基安非他命
    反應，再經送交通部民用航空醫務中心鑑定結果，確檢出甲
    基安非他命之成份，亦有臺北市政府警察局大同分局查獲涉
    嫌毒品危害防制條例毒品初步鑑驗報告單1 紙及照片1 幀、
    交通部民用航空醫務中心出具之98年10月8 日航藥鑑字第
    0985096 號毒品鑑定書1 紙在卷可稽（見偵卷第25-26 頁、
    第51頁），又被告為警查獲時所採之尿液，呈甲基安非他命
    之陽性反應，亦有台灣尖端先進生技醫藥股份有限公司濫用
    藥物檢驗報告1 紙在卷可稽（見偵卷第53頁），是被告之自
    白核與事實相符，可堪本件認定犯罪事實之證據。綜上，本
    案事證明確，被告之犯行堪認定，應依法論科。
、論罪科刑：
一、按刑法第2 條第1 項之規定，係規範行為後法律變更所生新
    舊法比較適用之準據法，且比較新舊法時，亦應就罪刑有關
    之共犯、未遂犯、想像競合犯、牽連犯、連續犯、結合犯，
    以及累犯加重、自首減輕暨其他法定加減原因（如身分加減
    ）與加減例等一切情形，綜其全部罪刑之結果而為比較並整
    體適用，不能割裂而分別適用有利益之條文（最高法院95年
    第8 次刑庭會議決議及27上字第2615號判例參照）。查被告
    行為後，毒品危害防制條例第4 條於98 年5月20日修正公布
    ，針對當次公布之修正條文，未另定施行日期，至於原毒品
    危害防制條例第36條所規定：「本條例自公布後六個月施行
    。」核其所稱「本條例」係指係92年7 月9 日修正公布之該
    條例，並非指98年5 月20日公布之部分修正條文，是98年5
    月20日公布之毒品危害防制條例修正條文既未明定生效施行
    日期，自應依中央法規標準法第13條對於法規生效施行日之
    規範，自公布日起至第3日 即98年5 月22日發生效力。據此
    ，本案被告行為後，毒品危害防制條例已有修正，被告行為
    時之修正前毒品危害防制條例第4 條第2 項規定：「製造、
    運輸、販賣第二級毒品者，處無期徒刑或7 年以上有期徒刑
    ，得併科新臺幣7 百萬元以下罰金」，修正後第4 條第2 項
    規定：「製造、運輸、販賣第二級毒品者，處無期徒刑或7
    年以上有期徒刑，得併科新臺幣1 千萬元以下罰金」。核修
    正後之規定，得併科之罰金顯已提高，應以被告行為時之規
    定對被告較為有利；而修正前毒品危害防制條例第17 條 之
    規定為：「犯第4 條第1 項至第4 項、第5 條第1 項至第4
    項前段、第6 條第1 項至第4 項、第7 條第1 項至第4項 、
    第8 條第1 項至第4 項、第10條或第11條第1 項、第2項 之
    罪，供出毒品來源，因而破獲者，得減輕其刑」，修正後毒
    品危害防制條例第17條則規定：「犯第4 條至第8 條、第10
    條或第11條之罪，供出毒品來源，因而查獲其他正犯或共犯
    者，減輕或免除其刑。犯第4 條至第8 條之罪於偵查及審判
    中均自白者，減輕其刑」，查本案被告於偵查中及審判中均
    自白前開犯行，合於修正後（即現行）之該條例第17條第2
    項減輕其刑之規定，綜合比較結果，有關被告所犯前開犯行
    自以修正後之法律規定較修正前有利於被告，依刑法第2條
    第1 項但書之規定，自應一體適用被告行為後之修正後毒品
    危害防制條例，合先予敘明。
二、按甲基安非他命，係毒品危害防制條例第2 條第2 項第2 款
    所定之第二級毒品，被告非經許可予以販賣、持有，核係犯
    犯修正後毒品危害防制條例第4 條第6 項、第2 項之販賣第
    二級毒品未遂罪。被告該次因販賣而持有第二級毒品甲基安
    非他命之低度行為，為渠販賣之高度行為所吸收，不另論罪
    。檢察官起訴書雖認被告尚未著手於販賣之行為，而認所犯
    係犯毒品危害防制條例第5 條第2 項之意圖販賣而持有第二
    級毒品罪云云，惟按所謂販賣毒品行為，並不以販入之後復
    行賣出為要件，祇要以營利為目的，將毒品購入或賣出，有
    一於此，其犯罪即為完成。上訴人既以販賣圖利之意思購入
    甲基安非他命，雖尚未販賣之際，即被當場查獲，仍屬犯罪
    既遂，若非以販賣營利意圖而販入，或因其他原因而持有毒
    品後，嗣始起意為圖營利而販賣，著手於販賣行為未及賣出
    ，即應成立販賣毒品未遂罪責；如非以販賣營利意圖而販入
    ，或因其他原因而持有，嗣起意販賣圖利，尚未著手於賣出
    行為，則應依意圖販賣而持有毒品罪論處（最高法院89年度
    台上字第2798號判決參照）；又按販賣毒品罪，雖不以販入
    之後復行賣出為要件，祇要以販賣營利為目的，將毒品販入
    或賣出，有一於此，其犯罪即為完成。但在販入後連續賣出
    之場合，其第二次以後之賣出行為，倘係購買者為協助警察
    辦案佯稱購買，而將販賣者誘出以求人贓俱獲，因其無實際
    買受之真意，且在警察監視之下伺機逮捕，事實上亦不能真
    正完成買賣，則該次行為，僅能論以販賣未遂，最高法院90
    年度台上字第7030號判決意旨參照），是被告本件究應該當
    於毒品危害防制條例第5 條第2 項之意圖販賣而持有第二級
    毒品罪，亦或毒品危害防制條例第4 條第2 項、第6 項之販
    賣第二級毒品未遂罪，實繫於被告是否著手於販賣毒品行為
    之實行，查刑法第25條第1 項所謂著手，係指犯罪行為人對
    於構成犯罪之事實開始實行而言。本件被告係於購入毒品後
    始另萌營利販賣之意圖，已如前述，且被告復已與佯裝為買
    方之員警，達成買賣第二級毒品之合意，並約定交貨、付款
    之時間、地點，被告且已依約攜帶毒品前往，其販賣行為已
    達於著手實行之階段，雖此買方為警佯裝，並無買受毒品之
    真意，被告亦無完成此毒品交易之可能，然揆諸前開說明，
    實不影響被告已著手於販賣第二級毒品行為之實行，是被告
    於交付毒品前即遭查緝人員查獲，仍應成立販賣第二級毒品
    未遂罪。至於毒品危害防制條例第5 條第2 項之意圖販賣而
    持有第二級毒品罪，係指基於販賣以外之其他原因而持有，
    嗣雖起意售賣，但尚未著手於販賣行為即被查獲者而言。本
    件被告即有如前著手於販賣行為之實行，自與意圖販賣而持
    有第二級毒品之情形有別，是檢察官認被告所為係犯毒品危
    害防制條例第5 條第2 項之意圖販賣而持有第二級毒品罪，
    容有未洽，本院自應於起訴之基本社會事實相同之情況，依
    法變更起訴法條，附此敘明。又被告著手於販賣第二級毒品
    行為之實行，因未完成交易而不遂，依刑法第25條第1 項之
    規定，為未遂犯，並依刑法第25條第2 項之規定，按既遂犯
    之刑減輕之。復查被告於偵查及審理中均自白前開犯罪，爰
    依修正後毒品危害防制條例第17條第2 項規定，遞減輕其刑
    之。本院爰審酌被告販賣第二級毒品予人施用，使人沉迷毒
    癮而無法自拔，輕則戕害施用者之身心健康，重則引發各種
    犯罪，而為社會治安敗壞之源頭，對於社會平和秩序實有相
    當程度之危害；兼衡量被告素行、生活狀況、智識程度、犯
    罪動機、目的、販賣毒品次數僅1 次，且未完成交易，於社
    會之危害程度較輕暨其數量尚微，併犯後態度良好坦承犯行
    等一切情狀，就量處如主文所示之刑，以示懲儆。
三、有關扣案物之沒收部分：
  (一)按刑罰法令關於沒收之規定，有採職權沒收主義與義務沒收
    主義。職權沒收，指法院就屬於被告所有，並供犯罪所用或
    因犯罪所得之物，仍得本於職權為斟酌沒收與否之宣告，例
    如刑法第38條第1 項第2 款、第3 款、第3 項前段等屬之。
    義務沒收，又可分為絕對義務沒收與相對義務沒收二者。前
    者指凡法條規定「不問屬於犯人與否，沒收之」者屬之，法
    院就此等之物，無審酌餘地，除已證明毀滅外，不問屬於犯
    人與否或有無查扣，均應沒收之，例如刑法第38條第1 項第
    1 款、第200 條、第205 條、第209 條、第219 條、第266
    條第2 項、毒品危害防制條例第18條第1 項前段等屬之；後
    者，供犯罪所用或因犯罪所得，且以屬於被告所有者為限，
    始應予以沒收，例如毒品危害防制條例第19條第1 項前段、
    肅清煙毒條例第13條第1 項者是（最高法院89年度台上字第
    5605號、93年度台上字第2751號判決意旨參照）。經查：扣
    案之甲基安非他命1 小包（驗前淨重0.9110公克，取樣0.00
    02公克，驗餘淨重0.9108公克）、內確含有第二級毒品甲基
    安非他命成分，有交通部民用航空醫務中心毒品鑑定書1紙
    在卷可稽，且被告於警詢、偵查及本院審理中均自承係供本
    次販賣第二級毒品交易之毒品，是上開扣案之第二級毒品甲
    基安非他命即顯與被告之販賣犯行有所關聯，爰參照前開說
    明，應依毒品危害防制條例第18條第1 項前段規定，在被告
    所犯販賣第二級毒品未遂罪主刑項下宣告沒收銷燬之。至鑑
    驗耗損部分，既已滅失，自無庸再為沒收銷燬之諭知，附此
    敘明。
  (二)次按犯毒品危害防制條例第4 條至第9 條、第12條、第13條
    或第14條第1 項、第2 項之罪者，其供犯罪所用或因犯罪所
    得之財物均沒收之，如全部或一部不能沒收時，追徵其價額
    或以其財產抵償之，毒品危害防制條例第19條第1 項定有明
    文；且參酌前揭(一)之說明，本條當屬相對義務沒收之規定，
    是其自有刑法第38條第1 項第3 款、第3 項前段規定之適用
    ，即以屬犯人所有者，方得宣告沒收。再者，毒品危害防制
    條例第19條第1 項既採義務沒收主義（相對義務沒收），則
    其犯罪所得之對價，不問其中成本若干，利潤多少，固應全
    部諭知沒收；惟因法條既明文「因犯罪所得之財物」，是其
    沒收範圍必以犯人實際所得者為限，苟無所得或尚未取得即
    無從為沒收、追徵或以財產抵償之諭知（最高法院96年度臺
    上字第2331號判決意旨參照），經查：
    1.被告本次販賣第二級毒品之所得財物部分，因屬未遂而無
      所得財物，自無庸為此沒收之諭知，併此說明。
    2.扣案裝盛上開所示扣案第二級毒品甲基安非他命之外包裝
      袋1 只，係用於包裹毒品，防其裸露、潮濕，便於供被告
      販賣第二級毒品甲基安非他命所用之物，而且係被告所有
      ，亦據其供明在卷，爰依毒品危害防制條例第19條第1 項
      規定宣告沒收。
    3.被告所有供連絡販賣毒品所使用之SONY ERISSON行動電話
      1 具（含0000000000門號SIM 卡1 枚），係被告所有供販
      賣第二級毒品所用之物，已據被告供明在卷，爰依毒品危
      害防制條例第19條第1 項規定，在被告販賣第二級毒品罪
      項下宣告沒收。
據上論斷，應依刑事訴訟法第299 條第1 項前段、第300 條，（
修正後）毒品危害防制條例第4 條第2 項、第6 項、第17條第2
項、毒品危害防制條例第18條第1 項前段、第19條第1 項、刑法
第2 條第1 項但書、第11條、第25條第2 項，判決如主文。
本案經檢察官簡志祥到庭執行職務。
中    華    民    國    98    年    12    月    31    日
            刑事第二庭   審判長法  官  李釱任
                               法  官  彭全曄
                               法  官  陳正偉
如不服本判決應於收受判決後10日內向本院提出上訴書狀，並
應敘述具體理由。其未敘述上訴理由者，應於上訴期間屆滿後
20日內向本院補提理由書（均須按他造當事人之人數附繕本）
「切勿逕送上級法院」。
                               書記官  陳秀慧
中    華    民    國    99    年    1     月    4     日
附錄本案論罪科刑法條全文：
（修正後）毒品危害防制條例第4條第2項、第6項
製造、運輸、販賣第二級毒品者，處無期徒刑或 7 年以上有期
徒刑，得併科新臺幣 1千萬元以下罰金。
前五項之未遂犯罰之。

司法院資訊處製作；財團法人民間司法改革基金會備份。
